臺灣高等法院刑事判決　　　　　　　　　　　九十一年度上訴字第二八六四號
　　上　訴　人
　　即　被　告　甲○○
右上訴人因違反山坡地保育利用條例等案件，不服臺灣士林地方法院九十年度訴字第
二九四號，中華民國九十一年八月十四日第一審判決（聲請簡易判決處刑案號：臺灣
士林地方法院檢察署八十九年度偵字第二四五六號、八十九年度偵字第七六八九號，
原審法院改依通常程序審理），提起上訴，並判決如左：
    主  文
上訴駁回。
    事  實
一、甲○○係許上璠公祖管理委員會之總幹事兼土地管理人，因重修祖墳，與同宗族
    承包修墳工程之許學棋（未據起訴），基於共同之犯意，於民國八十七年十月間
    ，僱用不知情之工人嚴國松等開挖整地修建其祖墳，將該祖墳擴建，擅自占用台
    北縣三芝鄉○○○○段車埕小段第六四四之二地號台灣省北基農田水利會所有，
    並經公告為山坡地保育區水利用地之土地七十四平方公尺，作為墳墓之一部分。
    又許氏宗族許青藤等所共有之台北縣三芝鄉○○○○段車埕小段第六四八之一地
    號土地，亦經公告為山坡地保育區農牧用地，不得作為設置墳墓使用，甲○○於
    擴建祖墳時，明知墳墓之一部修建於該第六四八之一地號土地上，八十八年一月
    間擴建完成，違反非都市土地使用編定，經台北縣政府於八十九年四月十九日八
    九北府地用字第一三七九八一號函，限令其於十五日內恢復原狀，甲○○置之不
    理，未於時限內恢復至無違反原土地使用分區劃定及用地編定之使用目的及功能
    。經台北縣三芝鄉公所派員於八十九年五月二十五日到場勘查，確認該二地號土
    地仍未恢復原狀之事實。
二、案經台北縣政府移請台灣士林地方法院檢察署檢察官偵查後聲請簡易判決處刑，
    原審法院認不宜以簡易判決處刑改依通常程序審理。
    理  由
一、上訴人即被告甲○○未於本院到庭辯解及陳述，據其所具書狀及於原審法院矢口
    否認涉有違反山坡地保育利用條例等犯行，辯稱：伊係許上璠公祖業管理委員會
    總幹事兼土地管理人，並為該家族新竹關西祭祀公業家獻嘗管理人。因先人之祖
    墳崩壞嚴重，派下各房子孫要求重修，感謝先祖德澤，會議決議依原型式，原地
    原大小整修。伊乃依決議執行，為確保修墳係在原地號、原地點、原方向、原穴
    位上重修，方向以羅盤定位，由三名地理師確認，修墳前後同為一般型，修墳前
    後面積亦均為一百五十平方公尺，係在原地號上重修，面積並未擴大。又墳前族
    譜所載水路為先祖開闢，該水道於數十年前即已報廢，溝面早已淤平，實難分辨
    ，並無惡意佔有他人土地。至原地籍圖未將墳墓用地列入，非其所能左右，自應
    依區域計畫法施行細則第十四條第十七項規定供墳墓使用，及區域計畫法第十三
    條規定檢討而作必要之變更，伊並未違法云云。
二、然查：
（一）台北縣三芝鄉○○○○段車埕小段第六四四之二地號及第六四八之一地號兩筆
      土地，業經行政院於六十八年十一月二十一日以台六十八經字第一一七０一號
      函核定，台灣省政府六十九年二月九日以六九府農山字第一二０一六六號公告
      之山坡地，為山坡地保育利用條例所指之山坡地，有台北縣政府八十九年二月
      二十三日八九北府農土字第０五七四四六號函、八十九年九月十一日八九北府
      農土字第三四六九三六號函及附件在卷可稽。其中第六四四之二地號土地之使
      用分區，為山坡地保育區，使用地類別為水利用地，所有人為台灣省北基農田
  水利會；第六四八之一地號土地，使用分區為山坡地保育區，使用地類別為農
      牧用地，所有人為許青藤等十七人，亦有土地登記謄本在卷可稽。
（二）本件墳墓整建後之位置，係在前揭第六四四之二地號、第六四八之一地號及第
      六五五地號三筆土地上，占用第六四四之二地號及使用第六四八之一地號土地
      之面積，分別為七十四平方公尺及四百三十平方公尺，有台北縣淡水地政事務
      所九十一年六月七日北縣淡地測字第○九一○○○五七九三號函所附複丈成果
      圖在卷可考。
（三）被告僱工整修之墳墓，修建前後，位置已經向右搬動，有原審法院八十九年度
      簡上字第三七號卷宗內所附整建當時之現場照片影本可稽。依該照片所示，整
      建之初，係先在舊墓右側挖出新墓穴，及一圈外墎，新舊墓穴之間，其實有相
      當之距離。經原審法院提示該照片予參與整修墳墓之證人許煥龍辨識，證稱：
      新挖處中間的洞，是新放骨罈的地方，舊墳墓是最後才挖掉，因為不能讓骨罈
      露天，等到主位要做時才拿出來等語。被告於原審亦承認舊墳墓與新墳墓間有
      一點距離，惟辯稱是在同一穴位上，依其祖譜的方位，新墳墓才是對的等語。
      無論被告所稱之穴位應如何測量才符合其祖譜，但新修之墳墓既然已向右移，
      與舊墓位置不同，顯然不是單純之修墓，而有擴建為新墳之事實。另證人即台
      北縣三芝鄉公所墓地管理員鄭春吉證稱：新墓較舊墓面積擴大（見八十九年偵
      字第二四五號偵查卷第六十一頁背面、原審卷第九十五頁），共犯即承包修墳
      之許學棋於原審法院稱：墳墓修繕範圍有擴大，總共擴大一、二十坪等語（見
      原審卷第九十頁）。再依舊墓之照片所示，其前方雖有一小塊水泥地，但面積
      並不大，後方雖也有一小塊空地，但與新墳前有大片水泥空地，後有新建之駁
      坎與新種之柏樹，大小相去甚遠，有舊墳照片與原審法院九十一年五月二十七
      日至現場勘驗之照片可參（見原審卷第一七四頁至第一七六頁、上揭偵查卷第
      五頁）。且該舊墓之右側原均為雜木林，在新挖墓穴時才除去草木，整理出一
      片空地，亦有原審法院八十九年度簡上字第三七號卷宗內所附整建當時之現場
      照片影本附卷可佐（見上揭偵查卷第五頁）。足認本件並非單純舊墓之原地修
      繕，其墳墓位置、面積均有變動，已經逾越舊墓範圍。
（四）至於被告所提出之台北縣三芝鄉公所八十七年十二月二十三日八十七北縣芝民
      字第一六○二七號函影本，其附件影本上方照片旁固記載有「墳墓面積：一五
      ○平方公尺」之字樣，下方照片旁記載有「上」字。但實際經原審法院命台北
      縣淡水地政事務所到場測量，單以第六四四之二地號及第六四八之一地號土地
      上墳墓之面積計算，即高達五百零四平方公尺，有台北縣淡水地政事務所前揭
      複丈成果圖可稽。足見被告所提出之函文附件影本上面積之記載，事實上並不
      精確，何況該附件影本下方照片旁僅記載一個「上」字，並非「同上」，亦難
      認為三芝鄉公所曾經認定該墳墓在整修前後面積並無變更，是被告所辯該墓經
      三芝鄉公所查證面積並無擴大乙節，與事實亦有未合。被告另提出之台北縣三
      芝鄉公所八十八年三月十二日八十八北縣芝民第二五六○號函「墳墓設置條例
      施行前已設置之墳墓修繕，依內政部相關釋示精神尚無申請之必要，惟逾越者
      則應依墳墓設置條例第十四條規定辦理」之說明，增建墳墓自應重新申請辦理
      ，是被告辯稱其修墓行為無須申請云云，顯乏依據。
（五）被告另否認直接負責整建墳墓事務，辯稱工人是許學棋所雇用，工程由許學棋
      承包，對擴建之事，並不知情，也未參與云云。然該工程雖由許學棋所承包，
      但修墳係許上璠公祖業管理委員會董監事及許氏宗族代表討論之結果，有被告
      所提出會議記錄可稽。被告為該管理委員會之總幹事，係該次會議之記錄，亦
      為修墳事務實際上之總管。承包修墳之共犯許學棋，於原審亦陳稱：「開工時
      被告有出現，開會時被告也有參與，被告是負責祖先土地的管理人，土地的管
      理是由宗親授權被告管理，只要祖墳有關的話，就由被告去處理」、「我如有
      事我就會找被告，如陳燈燃要找我的話，我就通知被告來，是通知被告來與陳
      燈燃協商」、「被告為總幹事，事情由他負責」等語（見原審卷第九十三頁）
      。又修墳收入支出帳單上，經被告簽名結算費用，有該帳單影本在卷可稽，該
      墳於八十八年一月間完成，於同年月十五日舉行完墳謝土，由被告具名通知管
      理委員會董監事與宗親，有通知書影本在卷可稽，足見被告統籌處理該祖墳之
      整建事務。況且，事實上，被告不僅總成修墳庶務工作，更在現場直接指揮挖
      土機司機，於原審法院審理八十九年度簡上字第三十七號毀損乙案，證人即在
      土地上種植樹木之陳燈燃證稱：「第二天早上天一亮怪手又來了。同一個司機
      ，又來興建墳墓，我有告訴司機自旁邊進入，不要經過我種樹的地方。後來被
      告、許學棋一同到場，他們是來指揮施工。這才發生毀損的事。」、「是被告
      （指揮挖土機）」、「他（指嚴國松）說是被告要他再來。」等情（見原審法
      院八十九年度簡上字第三十七號刑事案件八十九年六月十二日訊問筆錄）。證
      人即挖土機司機嚴國松於該案警訊時亦陳稱：「是甲○○叫我駛過櫻花樹，自
      稱該土地是他所有的。」，並證稱：「卷附相片破壞的櫻花樹，是甲○○叫我
      挖起來，有的他們另外種在旁邊．．．．後陳坤的兒子陳燈燃到場叫我暫停，
      我有再問許先生（時烺），他說地是他們的，地上物是陳先生的，我就照許先
      生（時烺）的意思去做。」等語。至證人嚴國松嗣後雖改稱：「被告是我們到
      警局時才到的，被告是否有到現場我不清楚。許學棋沒有於警局。我在警局說
      被告要我做的，因為我以為許學棋是甲○○。」云云。然證人即該案處理之警
      員丁永昌，在該案結證稱：「我有問許學棋整個事件是誰指使、負責，他說是
      被告甲○○。」、「我是依照受訊人所述製作筆錄，他說是甲○○我才寫上去
      的，我有指著甲○○問嚴（指嚴國松），他肯定了，我才寫上去。」等語（見
      原審法院八十九年度簡上字第三七號刑事案件八十九年六月二十七日訊問筆錄
      ）。而被告及證人嚴國松在臺灣士林地方法院檢察署因八十七年度偵字第一一
      一二七號案件應訊時，二人陳述亦與警訊內容相同，是嚴國松事後翻異迴護被
      告之詞，尚屬無據。被告於整修祖墳時確有在場指揮之行為，此並有原審法院
      八十九年度簡上字第三十七號刑事判決及本院八十九年度上易字第四三一二號
      刑事判決在卷可參。至被告另辯稱八十八年五月二十七日台北縣山坡地違規使
      用查報與取締案件會勘記錄中第四項第三款行為人欄中甲○○三字及住址並非
      其所寫，不能證明其承認是行為人云云。查上開被告姓名等項，為台北縣政府
      農業局吳振宏所書寫，依其查報調查所記載，該姓名是否被告所寫並無影響。
（六）按非都市土地使用管制規則第八條第一項前段固規定「土地使用編定後，其原
      有使用或原有建築物不合土地使用分區規定者，在政府令其變更或拆除建築物
      前，得為從來之使用」。然本件被告係於八十七年十月間新修建之墳墓，位置
      與面積均與舊墓不同，自非屬該條項所指之「從來之使用」。何況台北縣政府
      業已命令被告變更該墳墓之使用，應回復原狀至無違反原土地使用分區劃定及
      用地編定之使用目的及功能，依前揭規定，亦不可能再准其為墳墓之使用。
（七）本件墳墓整建前之舊墳，前側有一水溝，業據證人三芝鄉公所墓地管理員鄭春
      吉於原審法院證述在卷（見原審卷第九十四頁），該水溝係該第六四四之二地
      號水利用地之一部分。被告於原審亦供承：「有水溝，是在清朝就有那個水溝
      ，祖譜上面有寫的，水溝從山頭下來至少約有一公里」（見原審卷第九十四頁
      ）。共犯許學棋亦證陳：該處有水溝（見原審卷第八十七頁）。原審法院於九
      十一年五月二十七日至現場勘驗，依被告所指，在新墳右側樹叢中仍可看見有
      水溝之遺址，而墳墓前因鋪上水泥已經看不到任何水溝，有勘驗筆錄及照片在
      卷可稽，足認被告知悉有該水利用地存在之事實。又該第六四四之二地號土地
      ，為台灣省北基農田水利會所有，自係山坡地保育利用條例第十條所指之他人
      山坡地，被告辯稱該地為其祖先所開墾，係祖先財產云云，實屬無據。
（八）被告在前揭第六四四之二地號及第六四八之一地號土地上興建墳墓，違反土地
      管制編定使用之規定，經台北縣政府函令限期回復原狀，有台北縣政府八十九
      年四月十九日八九北府地用字第一三七九八一號函、被告收受函文之回證影本
      在卷可稽。被告逾期，仍未予恢復，亦有台北縣三芝鄉公所八十九年五月三十
      日（八九）北縣芝民字第五五四三號函及所附三芝鄉公所查報非都市土地管制
      編定案件附卷可稽。是被告違反該土地之使用編定而使用，並經限期回復原狀
      而未恢復，而有違反區域計畫法之規定甚明。
（九）綜上所述，被告所辯，屬卸責之詞，不足採信。其罪證明確，犯行洵堪認定，
      應予依法論科。
三、被告犯罪後，區域計畫法第二十二條業於八十九年一月二十六日修正公布，同年
    月二十八日施行。違反該罪者，修正前舊法法定刑為六個月以下有期徒刑、拘役
    或科三千元以下罰金，修正後新法之法定刑為六個月以下有期徒刑或拘役，經比
    較新舊法之結果，以修正前之舊法較有利於被告，依刑法第二條第一項但書之規
    定，應適用最有利於被告之行為時法律，即犯罪行為時之區域計畫法第二十二條
    。核被告違反土地分區使用規定未依限回復原狀之犯行，係犯修正前區域計畫法
    第二十二條之罪。被告擅自占用前揭第六四四之二地號他人山坡地，係違反山坡
    地保育利用條例第十條之規定，應依同條例第三十四條第一項論處。被告與許學
    棋間，就違反山坡地保育利用條例之犯行，有犯意之聯絡及行為之分擔，皆為共
    同正犯。其等利用不知情之工人嚴國松等所為，屬間接正犯。被告所犯違反區域
    計畫法之罪，性質上屬純正不作為犯，即違反刑事規範誡命應為之行為，無待結
    果之發生，即足以構成，且台北縣政府命其回復原狀之命令，係在墳墓完成之後
    一年餘始為之，應認其與被告所涉違反山坡地保育利用條例犯行部分，兩罪之構
    成要件不同，犯意亦有不同，自無牽連犯關係，應分論併罰之。檢察官認該二罪
    為牽連關係，尚有未合。被告違反山坡地保育利用條例第三十四條第一項犯行，
    並未有水土流失之情形，僅限於前揭第六四四之二地號他人山坡地擅自佔用部分
    ，原聲請簡易判決處刑之檢察官並未詳細區分，已據到庭公訴檢察官當庭更正。
    又台北縣三芝鄉○○○○段車埕小段第六五五地號土地，雖有部分作為墳墓之一
    部，然該土地為許氏宗族許學禮等所共有，有土地登記謄本在卷可稽，並非他人
    山坡地，被告在該土地上修墓之行為，亦經台灣士林地方法院檢察署檢察官以八
    十八年度偵字第四六一六號處分不起訴，有不起訴處分書在卷可稽，因該部分本
    不在檢察官聲請簡易判決處刑書所載之犯罪事實內，與本件不生實質上或裁判上
    一罪關係，自無一事不再理原則之適用，附此敘明。
四、原審基此認定，援引山坡地保育利用條例第三十四條第一項、修正前行為時區域
    計畫法第二十二條、刑法第二條第一項、第十一條前段、第二十八條、第四十一
    條第一項前段、罰金罰鍰提高標準條例第二條等規定，審酌被告之素行、所犯情
    節、所生損害、犯後態度等一切情狀，對違反山坡地保育利用條例部分判處有期
    徒刑六月，對違反區域計畫法部分，量處有期徒刑拘役三十日。又說明刑法第四
    十一條業於九十年一月十日公布修正，同年一月十二日生效，該條第一項規定：
    「犯最重本刑為五年以下有期徒刑以下之刑之罪，而受六個月以下有期徒刑或拘
    役之宣告，因身體、教育、職業、家庭之關係或其他正當事由，執行顯有困難者
    ，得以一元以上三元以下折算一日，易科罰金。但確因不執行所宣告之刑，難收
    矯正之效，或難以維持法秩序者，不在此限。」較修正前所犯之罪，限於最重本
    刑三年以下有期徒刑以下之刑之罪，有利於被告。是本件被告違反山坡地保育利
    用條例罪後，刑法已有變更，比較新舊法結果，以新法對被告較為有利，至於被
    告違反區域計畫法易科罰金部分，刑法變更對於被告不生影響，應依刑法第二條
    第一項前段規定，適用裁判時之刑法第四十一條第一項前段規定。並均諭知易科
    罰金之標準。至於本件擴建之墳墓，係許上璠支派下子孫許氏宗族所共有，並非
    被告所有，按山坡地保育利用條例第三十四條第五項雖有墾殖物、工作物沒收之
    規定，因其並未有不問屬於犯人與否沒收之規定，自應適用刑法第三十八條第三
    項前段有關沒收之原則，以屬於犯人所有者為限，本件擴建之墳墓自不得宣告沒
    收。經核其認事用法，均無不合。被告上訴意旨，仍執前詞，否認犯罪，核無理
    由，應予駁回。
五、被告經合法傳喚，無正當理由未到庭，爰不待其到庭陳述，逕行判決。
六、據上論斷，應依刑事訴訟法第三百六十八條、第三百七十一條，判決如主文。
本案經檢察官柯麗鈴到庭執行職務。
中      華      民      國      九十一      年     十一   月    十五    日
                            臺灣高等法院刑事第五庭
                                審判長法  官  曾  德  水
                                      法  官  楊  貴  雄
        法  官  趙  功  恆
右正本證明與原本無異。
違反山坡地保育利用條例部分如不服本判決應於收受送達後十日內向本院提出上訴書
狀，其未敘述上訴之理由者並得於提起上訴後十日內向本院補提理由書（均須按他造
當事人之人數附繕本）。
違反區域計畫法部分不得上訴。
                                      書記官  孫  佩  琳
中      華      民      國    九十一        年    十一    月    十八    日
附錄：本案論罪科刑法條全文
山坡地保育利用條例第三十四條第一項：
在公有或他人山坡地內，擅自墾殖或設置工作物者，處六月以上五年以下有期徒，得
併科三萬元以下罰金。
修正前行為時區域計劃法第二十二條：
違反前條規定不依限變更土地使用或拆除建築物恢復土地原狀者，除依行政執行法辦
理外，並得處六個月以下有期徒刑、拘役或科三千元以下罰金。
